【裁判字號】    98,重訴,96
【裁判日期】    980817
【裁判案由】    返還買賣價金等
【裁判全文】
臺灣板橋地方法院民事判決              98年度重訴字第96號
原      告  甲○○
訴訟代理人  劉承斌律師
被      告  丙○○
            乙○○
共      同
訴訟代理人  吳仟翼律師
上列當事人間請求返還買賣價金等事件，經本院於民國98年7 月
16日言詞辯論終結，判決如下：
    主    文
被告應於原告將附表所示之不動產，移轉登記予被告之同時，共
同給付原告新臺幣壹仟參佰萬元，及自民國九十八年四月二日起
至清償日止，按年息百分之五計算之利息。
訴訟費用由被告負擔。
本判決於原告以新臺幣肆佰拾萬肆仟元供擔保後，得假執行
。惟被告於執行程序前以新臺幣壹仟參佰萬元為原告擔保後，得
免為假執行
    事實及理由
一、原告起訴主張：
  (一)原告於民國97年3 月31日透過金泉房屋之仲介，而向被告丙
    ○○及乙○○等以新臺幣（下同）1,300 萬元購買渠等所有
    如附表所示之不動產（下稱系爭房地），原告已依約給付所
    有價金，並於97年5 月2 日給付尾款完畢，而系爭房地亦移
    轉於原告名下，且點交予原告。然於97年12月28日系爭房屋
    一樓之地板即地下室之天花板竟掉落大塊水泥，不僅砸毀停
    放地下室之車輛，且更裸露出嚴重鏽蝕之鋼筋，經地下室之
    管理人委請相關人員前往檢查始知上開地下室天花板（即一
    樓地板）係因氯離子含量過高即俗稱之「海砂屋」始致鋼筋
    嚴重鏽蝕，而抗壓強度顯然不足有坍塌之危險。被告等明知
    上開房屋有氯離子含量過高而致牆壁龜裂之情形，竟惡意隱
    瞞，此觀諸被告等惡意以廢棄鐵門、木材等雜物遮擋牆壁龜
    裂處即明，而原告經地下室管理人等之通知而得知上開氯離
    子含量過高之情形後，原告旋通知當時之仲介希能找尋被告
    等出面解決善後問題仍未果。
  (二)系爭房屋於本件訴訟中經兩造合意選任鑑定單位即臺北市土
    木技師工會進行鑑定後，確存有保護層混凝土厚度不符規範
    、混凝土抗壓強度不足、混凝土氯離子含量過高及混凝土中
    性化程度甚鉅等嚴重瑕疵，且地下室天花板水泥塊掉落亦與
    原告更換磁磚等無關，而造成地下室天花板水泥塊掉落之原
    因係鋼筋混凝土結構之混擬土材料與施工技術不良，不容易
    進行永久性之修復補強，顯見上開瑕疵不僅重大且無法完全
    修復，應無法繼續居住，原告主張解除契約並無顯失公平之
    處。
  (三)是以，原告自得依據物之瑕疵擔保責任與不完全給付擇一請
    求原告勝訴，解除前揭買賣契約，並先位聲明：(一)被告丙○
    ○及乙○○等應給付原告1,300 萬元，及減縮自98年4 月2
    日起至清償日止，按年息5 ％計算之利息；(二)原告願供擔保
    請准宣告假執行。若果本院認定系爭房屋之瑕疵尚未達到解
    除契約之程度，然既然其上存有俗稱「海砂屋」之瑕疵，原
    告亦得依據民法第359 條之規定請求減少價金，並爰依民法
    第179 條不當得利之法律關係，備位聲明：(一)被告丙○○及
    乙○○等應給付原告1,300 萬元，及減縮自98年4 月2 日起
    至清償日止，按年息5 ％計算之利息；(二)原告願供擔保請准
    宣告假執行。
二、被告則以：
  (一)被告二人為姊妹，於95年7 月間，向前手即陳方麗華購買系
    爭房屋，原規劃日後一起開店創業。嗣因妹乙○○遠嫁美國
    ，不得已將系爭房屋轉售，乃委託仲介處理系爭房屋之出售
    事宜，於97年3 月間讓售予原告。被告購買系爭房屋時，前
    手曾擔保系爭房屋並無傾斜、龜裂等影響結構安全或滲漏水
    、海砂屋、輻射屋…等瑕疵。買受後，僅委請被告父親羅萬
    福作簡單清掃工作，即一直空置，未做整理，並無原告主張
    惡意以廢棄鐵門、木材等雜物遮擋牆壁龜裂處。
  (二)房屋使用一定年限後，部分牆面出現裂痕，乃係慣常之事，
    原告看屋並決定買受時，豈可能未察知？此觀兩造買賣合約
    所附之不動產說明書之項次4.重要交易條件，載明「貳樓地
    板磁磚補修」即明，顯見原告已詳細檢查系爭房屋，原告不
    可能未發現二樓陽台處之裂痕，且原告亦認為該裂痕非關重
    要，至屬分明，實無惡意隱瞞系爭房屋瑕疵之情事。
  (三)原告曾於97年6 月間發現系爭房屋之一樓地板隆起，雇工將
    地板挖開，並更換鋼筋、鋪設水泥，嗣97年12月間方發生地
    下室天花板水泥塊掉落情事。則造成系爭瑕疵之原因為何？
    係因建商原始建築所造成？抑或係原告嗣後雇工施作不當所
    造成？故原告將之歸諸於被告應擔保之瑕疵，被告無法接受
    。否認系爭房屋之一樓地板即地下室天花板為氯離子含量過
    高即俗稱「海砂屋」，有坍塌之危險。該水泥塊掉落事件，
    應係原告自行雇工施作不當所造成。
  (四)原告於97年6 月間，因發現系爭房屋之一樓地板隆起，並自
    行募工刨挖地板、更換鋼筋、重鋪水泥，就此節，並未通知
    被告，應視為承認其所受領之物，自不能再援引同法第359
    條規定要求被告負瑕疵擔保之責，並進而主張解除本件賣賣
    契約。若果本院認定被告應負瑕疵擔保之責，然被告亦係受
    害者，況本件買賣標的之建物部分，共有一、二層樓及地下
    室車位，系爭瑕疵部分僅為一樓之地板，解除契約顯失公平
    ，原告亦不得主張解除契約。又原告怠於就系爭瑕疵為通知
    ，依同法第356 條規定，應視為承認其所受領之物，自不得
    再依同法第359 條規定請求減少價金。又假設被告應負瑕疵
    擔保之責，同上所述，系爭瑕疵部位僅佔本件買賣標的之一
    小部分，原告竟主張將全部買賣價金減除，原告之先、備位
    訴訟應屬無據等語置辯，並聲明駁回原告之訴；如受不利益
    之判決，願供擔保請准宣告假執行。若本院認定被告前揭之
    抗辯不足採，原告亦應將附表所示之不動產移轉登記給被告
    ，亦即有同時履行抗辯之適用。
三、兩造所不爭執之事實：
  (一)兩造於97年3 月31日就附表所示之不動產成立買賣契約，價
    金為1,300 萬元，原告已依約給付所有價金，並於同年5 月
    2 日給付尾款完畢，而系爭房地亦移轉於原告名下，且點交
    予原告。
  (二)系爭房屋之地下室天花板有掉落水泥塊、二樓陽台牆面龜裂
    。系爭房屋現況確有龜裂及剝落，而其氯離子含量，亦大於
    現行規範之標準。
  (三)原告於97年6 月間，因發現系爭房屋之一樓地板隆起，並自
    行募工刨挖地板、更換鋼筋、重鋪水泥，並未通知被告。而
    原告本件起訴之時間則為98年3月6日。
四、本件爭點及法院之判斷：
  (一)按物之出賣人對於買受人，應擔保其物依第373 條之規定危
    險移轉於買受人時無滅失或減少其價值之瑕疵，亦無滅失或
    減少其通常效用或契約預定效用之瑕疵。但減少之程度，無
    關重要者，不得視為瑕疵，民法第354 條第1 項定有明文，
    依一般社會觀念，購屋者購置房屋時，無不期望所購買之房
    屋堅固、耐用而能提供基本程度之安全，如房屋構造本身失
    其安全性，不論主、客觀之價值與效用而觀均為減損。
  (二)查系爭房屋經雙方合意由臺北市土木技師公會鑑定，詳閱鑑
    定報告內容記載：系爭房屋地下室平頂保護層混凝土厚度高
    達6.5 公分，為規範值2 公分之3 倍。「混凝土抗壓強度檢
    測」部分，2 組6 支試體不僅平均抗壓強度不足，且最小抗
    壓強度更低於規範值甚鉅。「混凝土氯離子含量檢測」部分
    ，除2 樓之地板試體符合規定，其餘1 樓地板及地下室天花
    板之掉落試體均超過規範值（0.3kg/m3）甚多，甚至，地下
    室天花板之掉落試體更超過規範值近4 倍。「混凝土中性化
    深度檢測」部分，所謂混凝土中性化即混凝土碳化作用，亦
    即係降低混凝土之強度，且造成裂縫加寬，致使鋼筋腐蝕，
    而系爭房屋之中性化程度高達2.5cm 至5cm ，而超過標準值
    之2cm 甚多，其因造成地下室天花板水泥塊掉落之原因係鋼
    筋混凝土結構之混擬土材料與施工技術不良，不容易進行永
    久性之修復補強，有臺北市土木技師公會之鑑定報告附卷可
    稽（見本院卷第48頁、鑑定報告書外放證物）。
  (三)參酌上開鑑定報告，足認系爭房屋確存有保護層混凝土厚度
    不符規範、混凝土抗壓強度不足、混凝土氯離子含量過高及
    混凝土中性化程度甚鉅等嚴重瑕疵。又混凝土為不均值之物
    ，如檢驗出含量偏高，依常理不管於何處採樣，檢測量均會
    高於規範，如發生於樑柱，可能造成劈裂，影響房屋安全，
    此為本院歷次審理相關案件所明知之事項，應可認其混凝土
    氯離子含量已足對系爭房屋之建築結構、安全性等造成影響
    ，而有減少一般建築物所應具有之通常效用之瑕疵存在。另
    系爭房屋既存有前揭瑕疵，且無法進行永久性的修復補強，
    並審酌掉落地板是整片大面積的脫落，將停放下方的自用小
    汽車砸毀，有現場照片在卷可稽（見本院卷第16-18 頁），
    亦足認系爭房屋應無法繼續使用。是以，原告主張系爭房屋
    有氯離子含量過高、混凝土抗壓強度不足等造成地下室天花
    板水泥塊剝落及建築鋼筋外露之瑕疵，應為可取。
  (四)次按買賣因物有瑕疵，而出賣人依前五條之規定，應負擔保
    之責者，買受人得解除其契約或請求減少其價金。但依情形
    ，解除契約顯失公平者，買受人僅得請求減少價金，民法第
    359 條定有明文，系爭房屋天花板水泥塊剝落、鋼筋外露，
    經檢測結果氯離子含量超過標準值，有減少一般建築物所應
    具有之通常效用之瑕疵，另原告於前揭鑑定完成後得知系爭
    房屋之瑕疵無法為永久性之修補，是原告依民法第359 條規
    定，先後以本件起訴狀繕本送達被告、及本院98年7 月16日
    言詞辯論期日通知解除系爭買賣契約，並主張被告應依民法
    第259 條返還已付價金1,300 萬元，自為可取。被告雖抗辯
    縱然系爭房屋有前揭瑕疵，原告僅得主張減少價金，解除契
    約則顯失公平，然上開瑕疵既非原告施工所致，且瑕疵亦無
    法修復，甚已嚴重危害原告之財物，已如前述，故被告此部
    分之抗辯並不足取。
  (五)另按「因可歸責於債務人之事由，致為不完全給付者，債權
    人得依關於給付遲延或給付不能之規定行使其權利」；「因
    可歸責於債務人之事由，致給付不能者，債權人得請求賠償
    損害」；「債權人於有第二百二十六條之情形時，得解除其
    契約」，民法第227 條第1 項、第226 條及第256 條分別定
    有明文。且關於給付不完全之點，固應由債權人負舉證責任
    ，惟不完全給付，非有可歸責於債務人之事由，則為債務人
    免責之要件，故債務人以不完全給付係因非可歸責於己之事
    由所致為抗辯，即應由債務人證明，有最高法院77年度台上
    字第1989號判決意旨參照。縱然被告抗辯原告於97年6 月已
    知系爭房屋有前揭瑕疵，且原告未能舉證證明曾於為瑕疵通
    知之日起6 個月內主張解除契約及減少價金，已逾法定期間
    屬實，然因本件被告交付予原告之系爭房屋，確有上開水泥
    強度不足及氯離子含量過高之重大瑕疵存在，參酌上開說明
    ，則被告主張免責，自應就上開瑕疵給付其並無可歸責之事
    由，負舉證責任，然被告迄今並未積極舉證以實其說。
  (六)末查最高法院77年度第7 次民事庭決議(一)係謂：出賣人就其
    交付之買賣標的物有應負擔保責任之瑕疵，而其瑕疵係於契
    約成立後始發生，且因可歸責於出賣人之事由所致者，則出
    賣人除負物之瑕疵擔保責任外，同時構成不完全給付之債務
    不履行責任。並未明言其買賣標的物之瑕疵係於契約成立時
    即已存在者，出賣人當然不負不完全給付之責任。且買賣契
    約中出賣人之契約義務，究應認為除種類物買賣之情形外，
    特定物買賣出賣人僅須依訂約時標的物之現狀為交付，即屬
    已履行其契約義務，至於標的物之品質與買受人之期待不符
    ，係屬瑕疵擔保責任之問題，抑或應認為出賣人應盡以無瑕
    疵狀態為給付之契約義務，其給付標的物有瑕疵，即屬給付
    不完全，至於瑕疵擔保，係屬無過失責任，僅屬債務不履行
    之特別規定而已，理論上雖有不同之見解。惟本院認代替物
    與特定物之買賣，法律上固有不同，但在現代交易之實情，
    除無替代性之獨特物品外，買受人於契約成立前，常係就同
    種類之物品中基於特定標的物之品質與其期待相符之認知，
    而選擇某特定物進行買賣。於此情形，所謂種類物買賣與特
    定物買賣之差別，事實上僅係其特定之時點係在訂約之前或
    之後有異而已，而買受人對於出賣人恆期待其給付符合所支
    付對價之標的物品質，並無差異。且買賣標的物原來均處於
    出賣人控制之下，出賣人對於標的物品質之認識可能性，遠
    高於買受人，而對於買受人對於標的物品質之期待，通常亦
    屬出賣人於交易進行中所得認知。因此，如認為出賣人將品
    質不符買受人期待之買賣標的物交付，僅因為特定物之買賣
    ，即認其已依約履行給付義務，縱使出賣人確有可歸責之事
    由，亦無債務不履行之適用，顯與社會衡平觀念有違。因此
    ，不論是否為特定物之買賣，交付符合買受人支付對價所期
    待品質之標的物，均應認係出賣人之契約義務。則在特定物
    買賣，其標的物之瑕疵縱係契約成立前即已發生，而出賣人
    於締約時，因故意或過失未告知該瑕疵於買受人，致買受人
    不知有瑕疵仍為購買者，即應認出賣人所為給付之內容不符
    合債務本旨，而應負不完全給付之債務不履行責任（最高法
    院94年度台上字第1112號判決意旨參照）。是以，原告亦得
    依據不完全給付之法律關係，解除兩造間之買賣契約。
五、次按雙務契約具有發生上、存續上及功能上（履行上）之牽
    連性），同時履行抗辯權，即基於功能上牽連性而來，並以
    誠實信用原則為基礎，藉由暫時拒絕自己債務之履行，促使
    他方履行其契約上義務，具有訴訟經濟之意義。而非具有對
    價關係之雙務契約所生債務，兩債務之對立，在實質上有牽
    連性者，基於法律公平原則，亦非不許類推適用關於同時履
    行之抗辯（最高法院74年台上字第355 號、78年度台上字第
    1645號、83年度台上字第1710號）。且雙務契約當事人間互
    負之債務，既有履行上之牽連關係，即使一方當事人之請求
    權因罹於時效而消滅，其同時履行之抗辯權則無時效規定之
    適用，他方當事人請求給付時，仍得行使同時履行抗辯權，
    以拒絕自己之給付（最高法院94年度台上字第431 號民事判
    決參照）。又契約解除時，當事人雙方回復原狀之義務，除
    法律另有規定或契約另有訂定外，受領之給付為金錢者，應
    附加自受領時起之利息償還之，民法第259 條第1 項第2 款
    定有明文。
六、查原告主張被告應給付原告1,300 萬元之買賣價金款，及自
    本件第一次言詞辯論期日即98年4 月2 日起至清償日止，按
    年息5 ％計算之法定遲延利息，自屬可取，已如前述，原告
    之先位之訴既為勝訴判決，則其備位之請求，則無庸裁判。
    另審酌被告為前揭之給付時，原告亦應將前揭房地之所有權
    移轉登記予被告，雙方當事人間互負給付義務時，彼此之給
    付仍具有履行上之牽連性，此時若否認當事人間之同時履行
    抗辯權，不啻肯定一方得基於解除契約請求他方履行，並罔
    顧他方基於回復原狀之請求權，而與誠實信用原則有違，揆
    諸前開說明，自應依民法第264 條規定，使被請求人得行使
    同時履行抗辯權。而被告於裁判上援引同時履行抗辯權時，
    原告如不能證明自己已為給付，法院應為原告提出給付時，
    被告即向原告給付之判決，附此敘明。
七、綜上所述，原告主張因系爭房屋有上開嚴重之瑕疵，且臺北
    市土木技師公會之鑑定結果亦認為有保護層混凝土厚度不符
    規範、混凝土抗壓強度不足、混凝土氯離子含量過高及混凝
    土中性化程度甚鉅等嚴重瑕疵，是原告依據民法第359 條行
    使解除權，因被告行使同時履行抗辯權，是原告就被告得請
    求部分，爰判決如主文第1 項所示。
八、兩造均陳明就願供擔保，聲請宣告假執行及免為假執行，核
    無不合，爰酌定相當擔保金額准許之。
九、本件事證已臻明確，兩造其餘之攻擊防禦方法，經審酌後認
    與判決基礎之事實及結果並無影響，爰不一一贅述，併此敘
    明。
十、訴訟費用負擔之依據：民事訴訟法第78條、第85條第1 項本
    文。
中    華    民    國    98    年    8     月    17    日
                  民事第二庭    法  官    吳振富
以上正本係照原本作成
如對本判決上訴，須於判決送達後20日內向本院提出上訴狀
中    華    民    國    98    年    8    月     17    日
                                書記官    李宏明
附表：（本件買賣契約之標的物）
臺北縣新莊市○○路356 號1 、2 樓房地及地下室停車位（臺北
縣新莊市○○段第437 建號權利範圍為全部、第1281建號權利範
圍為250 分之2 及臺北縣新莊市○○段第518 、518-1 、518-2
地號權利範圍均為0000000 分之4384及第385 、385-1 、385-2
地號權利範圍均為0000000 分之2）


司法院資訊處製作；財團法人民間司法改革基金會備份。
